臺灣高雄地方法院民事判決　九十年度簡上字第三五六號
　　上　訴　人　甲○○
　　訴訟代理人　乙○○
　　被　上訴人　丙○○
右當事人間請求履行契約事件，上訴人對於中華民國九十年九月十四日本院旗山簡易
庭九十年度旗簡字第九十號第一審判決提起上訴，本院判決如左：
    主    文
原判決關於駁回上訴人後開第二項部分暨訴訟費用之裁判均廢棄。
被上訴人應給付上訴人新台幣壹拾萬元即自民國九十年七月五日起至清償日止，按週
年利率百分之五計算之利息。
上訴人其餘上訴駁回。
第一、二審訴訟費用由被上訴人負擔二分之一，餘由上訴人負擔。
    事    實    及    理    由
一、上訴人起訴主張：上訴人於民國八十九年九月二十九日向被上訴人購買坐落高雄
    縣美濃鎮○○段二七六九號土地（下稱系爭土地），約定總價新台幣（下同）一
    百二十萬元，並交付定金十萬元（現金一萬元及面額九萬元支票一紙）予被上訴
    人所委託之代理人即訴外人蔡金槍，詎上訴人請求被上訴人依約將系爭土地辦理
    所有權移轉登記，被上訴人拒絕辦理，為此依上訴人與被上訴人之代理人蔡金槍
    訂定之買賣定金收款憑證請求被上訴人加倍返還定金，即被上訴人應給付上訴人
    二十萬元及自起訴狀繕本送達翌日起至清償日止按週年利率百分之五計算之利息
    。
二、被上訴人則以：伊未與上訴人訂立買賣契約書，亦未委託蔡金槍與上訴人訂立任
    何買賣契約，其並未授權蔡金槍向上訴人收受十萬元之定金，伊固於八十九年九
    月二十八日有委託元喜代書事務所出售土地，只簽一份委任代理銷售契約書，委
    託銷售期間自八十九年九月二十八日起至八十九年十月五日止，但在簽約後約二
    天，代書說上訴人要以一百二十萬元購買系爭土地，惟要先辦理抵押，伊未同意
    ，也沒有簽任何買賣契約，亦未授權蔡金槍收受定金等語，並聲明請求駁回上訴
    。
三、上訴人主張伊於八十九年九月二十九日為購買系爭土地，與蔡金槍訂定買賣定金
    收款憑證，約定由伊以總價一百二十萬元購買系爭土地，並交付定金十萬元予蔡
    金槍之事實，業據上訴人提出買賣定金收款憑證、支票各一份為證，堪信為真實
    。從而，本件所應審究者，被上訴人有無授權訴外人蔡金槍收受定金。
四、經查：
    (一)依被上訴人與訴外人元喜代書事務所承辦員蔡金槍簽訂之房地產委任代理銷售
      契約書第九條約定：「本部動產經由乙方（即蔡金槍）覓得買主後，甲方（即
      被上訴人丙○○）授權乙方代為收取定金，即視同甲方收定，買賣即告成立。
      同時本契約委託期限自動延長十五日，以便買主辦理產權調查及過戶文件。」
      等語，此有該房地產委任地理銷售契約書（以下簡稱代理銷售契約）附卷可稽
      。準此，依前揭代理銷售契約書第九條約定意旨，被上訴人業已授權訴外人蔡
      金槍收取定金。
    (二)被上訴人辯稱未授權蔡金槍收取定金，亦未簽訂買賣契約，收取定金發生效力
      之前提為成立買賣契約等語，然被上訴人於本院言詞辯論時當庭自認上開委託
      銷售契約書上委任人欄丙○○係親筆簽名（見本院九十一年七月十六日言詞辯
      論筆錄），且亦自認有委託蔡金槍銷售系爭土地（見本院九十年十月十三日準
      備程序筆錄），是被上訴人顯已依代理銷售契約書第九條之約定授權蔡金槍收
      取定金，其前開所辯與事實不符，並不足採。
    (三)按「代理人於代理權限內，以本人名義所為之意思表示，直接對本人發生效力
      。」民法第一０三條第一項定有明文。
      本件訴外人蔡金槍受被上訴人授權代為銷售系爭土地，向上訴人收取定金十萬
      元，並簽訂買賣定金收款憑證，已如前述，綜觀該定金收款憑證上固無被上訴
      人之名義，然據該收款憑證上訴外人蔡金槍係以受託人地位收受定金，且查上
      訴人就此陳稱「蔡金槍是代書事務所老闆，我們去看地之後，討論購地事宜時
      ，蔡金槍都出示被上訴人授權書，所以我們才敢跟他們定契約」等語（見本院
      九十一年六月十八日言詞辯論筆錄）亦符合社會常情之判斷，是系爭定金受款
      憑證固無被上訴人名義，然訴外人蔡金槍已表明代理意旨，並出示委託銷售契
      約書，當可認定系爭定金收款行為係學說上所稱之「隱名代理」，亦即被上訴
      人已授權於訴外人蔡金槍之事為上訴人所知悉，蔡金槍所為之行為，雖未明示
      以被上訴人名義為之，仍應對於被上訴人發生效力（參照最高法院八十六年度
      台上字第三一八０號判決）。
    (四)依系爭買賣定金收款憑證第四條約定：「買方不買或不依約履行，定金由賣方
      沒收；賣方不賣或產權不清或不依約履行，應加倍返還其所收受之定金。」等
      語。
      本件被上訴人因上訴人係以貸款方式付款而不同意出賣系爭土地（見本院九十
      年十一月十三日準備程序筆錄），另訴外人蔡金槍亦曾以存證信函催告被上訴
      人履行契約，被上訴人未履行後，蔡金槍始另以存證信函催告上訴人領回定金
      十萬元之事實，亦有台灣高雄地方法院檢察署八十九年度偵字第二三七五九號
      對訴外人蔡金槍不起訴處分書在卷可稽（見原審卷第二十八頁），準此，系爭
      土地之買賣契約係因被上訴人不賣而無法訂立，從而，上訴人自得依前揭買賣
      定金收款憑證第四條請求被上訴人加倍返還其所收受之定金，共二十萬元，然
      上訴人業已領回十萬元定金（見原審卷第四十八頁及本院九十年十一月十三日
      準備程序筆錄），是上訴人僅得請求被上訴人給付十萬元及起訴狀繕本送達被
      上訴人（即九十年七月四日，回執附原審卷第十九頁）之翌日（即九十年七月
      五日）起至清償日止，按週年利率百分之五計算之利息。原審就上開應准許部
      分，為上訴人敗訴之判決，尚有未洽，上訴意旨，指摘原判決此部分不當，求
      予廢棄改判，為有理由，爰由本院予以廢棄改判如主文第二項所示。其餘上訴
      部分，原審為駁回上訴人之訴，並無不合，上訴人對此部分提起上訴，指摘原
      判決不當，則無理由，應予駁回。
五、訴訟費用負擔之依據：本件上訴為一部有理由、一部無理由，應依民事訴訟法第
    四百三十六條之一第三項、第四百四十九條第一項、第四百五十條、第七十九條
    但書定之。
中　　　華　　　民　　　國　　九十一　　年　　　八　　　月　　　六　　　日
                              臺灣高雄地方法院民事第六庭
~B審判長法官　朱玲瑤
~B法　　　官　林玉心
~B法　　　官　楊智守
右為正本係照原本作成。
本判決不得上訴。
中　　　華　　　民　　　國　　九十一　　年　　　八　　　月　　　六　　　日
~B法院書記官　林孝聰
